智慧財產法院民事判決
                                   99年度民專訴字第161號
原　　　告　歐陽傑　　　
          　歐陽偉　　　
被      告　李豐永即千里達自行車精品行
上列當事人間侵害專利權有關財產權爭議事件，本院判決如下：
    主  文
原告之訴駁回。
訴訟費用由原告負擔。
    事實及理由
一、原告起訴主張略以：
  (一)原告於民國95年6 月9 日以「LED 的快速變焦裝置」向經濟
    部智慧財產局（下稱智財局）申請發明專利，經智財局核准
    並授予發明第I309729 號專利證書，專利權期間自98年5 月
    11日至105 年6 月8 日止。詎被告千里達自行車精品行（下
    稱千里達精品行）竟在其門市上，未經原告授權同意，販售
    侵害系爭專利之產品。原告於99年3 月28日購得侵權產品「
    調距手電筒（伸縮型）」一件，經與系爭專利分析比對結果
    ，發現被告所販售產品確實文義侵害系爭專利申請專利範圍
    之第1 至7 項（下稱系爭專利請求項）。
  (二)原告系爭專利產品已與其他公司簽訂專利授權使用協議，授
    權金額每年可高達新台幣（下同）1 千萬元，且已有警察局
    訂購，預算金額為799,806 元，另台灣自行車騎乘人口大幅
    成長，自行車前燈之市場，亦相當看好，然被告竟以侵權產
    品，影響授權廠商之生產意願，擠壓原告可收技術移轉及授
    權金空間，也給市場帶來極大混亂，為此，依據專利法第85
    條第1 項第1 款規定，請求被告賠償30萬元。另被告販售偽
    劣商品，侵害原告產品信譽，依專利法第85條第2 項規定，
    請求被告賠償20萬元。又被告屬故意銷售侵權品，侵害情節
    重大，依專利法第85條第3 項，請求酌定應賠償金額之3 倍
    即60萬元。然原告僅請求其中之30萬元。
  (三)聲明：被告應連帶給付原告30萬元及自起訴狀繕本送達翌日
    起至清償日止，按週年利率5%計算之利息。
二、按原告之訴，依其所訴之事實，在法律上顯無理由者，法院
    得不經言詞辯論，逕以判決駁回之，民事訴訟法第249 條第
    2 項定有明文。所謂原告之訴在法律上顯無理由，係指原告
    所主張之事實，就實體法而言無庸踐行調查程序，在法律上
    顯無理由，而不能獲得勝訴之判決者而言。至於訴訟要件有
    無欠缺、當事人是否適格、是否受既判力之拘束等法院應依
    職權調查事項，係訴訟程序上應調查之事項，非屬實體法上
    應調查之事實，法院自得將依職權調查之結果結合原告所主
    張之事實，判斷原告之訴有無在法律上顯無理由之情事，而
    不能謂法院就訴訟要件、當事人適格與既判力等應依職權調
    查事項，依職權調查後，即不得再以原告之訴在法律上顯無
    理由，不經言詞辯論，逕以判決駁回之。
三、得心證之理由：
  (一)本件應否受前確定判決爭點效之拘束：
  1.按既判力具有訴訟法上之效力，乃為防止裁判歧異，基於公
    益上之理由而承認之效力，無論有利於當事人與否均發生拘
    束力，具有雙面性格，為法院應依職權調查之事項，而非當
    事人所得任意處分、變更或拋棄，無待當事人主張或抗辯，
    法院即須依職權調查並適用之。而判決之爭點效乃既判力之
    延伸，自屬法院依職權應調查之事項，法院亦應不待當事人
    之提出，逕行依權權調查有無爭點效之適用，先予敘明。
  2.次按「確定判決之既判力，固以訴訟標的經表現於主文判斷
    之事項為限，判決理由並無既判力。但法院於判決理由中，
    就訴訟標的以外當事人主張之重要爭點，本於當事人辯論之
    結果，已為判斷時，其對此重要爭點所為之判斷，除有顯然
    違背法令之情形，或當事人已提出新訴訟資料，足以推翻原
    判斷之情形外，應解為在同一當事人就該重要爭點所提起之
    訴訟中，法院及當事人就該已經法院判斷之重要爭點法律關
    係，皆不得任作相反之判斷或主張，始符民事訴訟上之誠信
    原則。」最高法院73年台上字第4062號判決著有明文。則基
    於民事訴訟上之誠信原則，法院就重要爭點所為之判斷，除
    有顯然違背法令，或當事人提出足以推翻原判斷之新訴訟資
    料之情形外，自有拘束同一當事人就涉及該重要爭點對於相
    同當事人所提起訴訟之效力。至於同一當事人就該涉及該重
    要爭點對於不同當事人所提起之訴訟，於符合下列要件之場
    合：(1)專利權人承擔錯誤判決之風險極低甚或不存在，(2)訴
    訟程序之開啟對於被告造成不公平之負擔，或訴訟結果之扭
    曲，(3)專利權人就無效專利重複提出訴訟對於法院造成毫無
    經濟效益之負擔，亦應受原判決就爭點判斷之拘束（但不以
    此為限）。蓋專利訴訟具有高度之技術性與困難性，不同法
    官或不同法院間就具體個案適用之見解與所為判斷極可能大
    相逕庭，基於人民財產權受憲法保障之觀點，此裁判不穩定
    性之風險自不能僅基於訴訟經濟分析之考量即諉由當事人承
    擔；而爭點效之效力原則上僅拘束相同當事人就涉及爭點所
    提起之後訴訟，即可避免剝奪同一當事人對於不同當事人於
    不穩定之司法裁判系統中獲取有利於己之裁判，以維護其私
    有財產之機會。然如專利權人承擔錯誤判決之風險極低或不
    存在，亦即司法裁判系統已趨近於穩定狀態，則即無再容許
    同一當事人對於不同當事人重複提起訴訟之必要；且一旦容
    許提起，對於被告而言，必須耗費相當之訴訟成本以證明業
    經前案於爭點中認定無效之專利，於後訴訟中亦屬無效，造
    成有限資源之無謂浪費，於訴訟成本超過原告要求和解金額
    之場合，無異迫使被告和解，造成訴訟結果之扭曲，對於法
    院而言，僅係重複已可預見結果之判決程序，勢將造成司法
    訴訟資源無謂之浪費，再參酌美國最高法院1971年Blonder-
    Tongue判決亦採取於侵權訴訟中確認專利無效具有對世之普
    遍效力【420 US 313（1971）】，則我國自得基於訴訟經濟
    分析之考量，採取較美國法制更為嚴謹之立場，將前確定判
    決爭點效之效力擴張及於後訴訟，法理至明。
  3.經查原告前曾以不同當事人侵害系爭專利為由提起訴訟請求
    損害賠償，經本院於各該確定判決中認定系爭專利不具有進
    步性，有得撤銷之事由，而為原告敗訴之判決，有本院99年
    度上易字第22、23、24、29（以上判決由本院忠、和、信股
    組成之合議庭承辦）、26、30（以上判決由本院法股、松股
    、平股組合之合議庭承辦）號確定判決各1 件在卷足憑。而
    原告對於不同訴訟當事人之被告再以侵害系爭專利為由起訴
    請求損害賠償，就系爭專利是否無效之爭點應否受前開確定
    判決爭點效之拘束，茲析述如后。
  4.次查系爭專利既經本院碓定判決認不具有進步性而有得撤銷
    之事由，且本院其他股別之法官亦分別於原告所提起之前訴
    訟中認定系爭專利具有得撤銷之事由而無效（詳附表），則
    本院全體法官均已分別承辦過原告系爭專利侵權之上訴事件
    與起訴事件，並採取相同之見解認定系爭專利無效，原告承
    擔判決錯誤之風險極低，甚或不存在；又被告居住於彰化縣
    彰化鎮○○路○ 段○○○ 巷2 號，應訴尚非便利，並係以經營
    自行車精品行為業，而非以製造與系爭專利有關之可變焦手
    電筒為業，訴訟程序之開啟將對被告造成不公平之負擔，或
    訴訟結果之扭曲；且本院如開啟言詞辯論程序，亦僅係重複
    已可預見判決結果之訴訟程序，對於法院造成毫無經濟效益
    之負擔；則本院自應受前確定判決就系爭專利無效判斷之拘
    束，認系爭專利不具有進步性，而有得撤銷之事由。
  (二)原告以不具有進步性之專利遭受侵害為由請求被告賠償損害
    是否係屬權利濫用：
  1.按專利權之本質為私權，係人民因從事創作與發明而自然取
    得利用與排他之權利，國家專利專責機關就專利權所為之核
    准與登記，僅為國家基於訴訟經濟之考量對於既存專利權保
    護所加諸之限制要件，即對於未經核准與登記之專利，國家
    不予保護，自不能因此即謂專利權係由國家所創設。而專利
    權本質上既屬於私權，專利申請人自不能將已存在之先前技
    術列為申請專利範圍主張取得專利權，蓋已存在之先前技術
    或為眾人皆得利用之公共財產，或為他人享有專利權之私有
    財產，如專利申請人將已存在之先前技術列為申請專利範圍
    而主張專利權，無異係強占公共財產或私有財產，當無准許
    之理。縱令國家專利專責機關就專利申請人將已存在之先前
    技術撰寫成之申請專利範圍准予專利，於該專利專責機關核
    准之專利有極為明顯無效事由存在之場合，如該專利申請範
    圍係屬公共財產，則專利申請人無異於公共道路上強收通行
    費，如該專利申請專利範圍係屬私有財產，則專利實施人即
    有遭雙重索取授權金之危險，專利申請人請求專利實施人賠
    償，自屬權利濫用，而應為法所禁止，尚不因專利專責機關
    係就已存在之先前技術准予專利，即可將專利申請人之權利
    濫用行為正當化。
  2.次按「行使權利，履行義務，應依誠實及信用方法，為民法
    第148 條第2 項所明定。再違約金之約定倘係過高，法院本
    得依職權酌減之，此觀之民法第252 條規定自明。故當事人
    約定之違約金過高而顯失公平，即應依誠信原則予以檢驗。
    查本件抗告人提起第三審上訴，抗辯相對人請求其給付之違
    約金過高，法院未依職權予以酌減，顯失公平等詞，涉及原
    判決有無消極不適用法規，所命給付是否不合誠信原則之法
    律上爭議，自有加以闡釋之必要，就此以觀，尚難謂無原則
    上之重要性。」最高法院91台簡抗字第9 號裁定著有明文可
    考。可見違約金之酌減（為誠信原則之具體內涵之一）於我
    國司法實務上係採權職權探知主義，法院於訴訟卷宗內發現
    違約金有得酌減之事證，而無待於當事人之請求，即須依職
    權適用民法第252 條之規定予以酌減，如法院未依職權予以
    酌減，即屬有消極不適用法規之違背法令情事。又權利濫用
    之禁止亦為誠信原則之具體內涵之一，權利人關於權利之行
    使如有濫用之情事，參酌前揭最高法院裁判要旨，法院亦應
    不待當事人之主張逕依職權探知相關之法律規定與效果，並
    予適用。
  3.經查原告之系爭專利不具有進步性而有得撤銷之事由，應受
    本院前訴訟確定判決就爭點所為判斷之拘束，已如前述，則
    原告以不具有進步性之系爭專利遭受侵害為由請求被告賠償
    損害，自屬權利濫用。又原告之系爭專利業經本院全體法官
    分別於前訴訟判決中認定不具有進步性，亦詳述如前，堪認
    原告權利濫用之程度已達於法律上顯無理由之程度。
四、從而，原告之訴依其所訴之事由，在法律上顯無理由，爰不
    經言詞辯論程序，逕以判決駁回之。
五、據上論結，原告之訴為顯無理由，依智慧財產案件審理法第
    1 條、民事訴訟法第249 條第2 項、第78條，判決如主文。
中　　華　　民　　國　　100　 年　　4　　 月　　28　　日
                    智慧財產法院第三庭
                                法　官　何君豪
以上正本係照原本作成。
如對本判決上訴，須於判決送達後20日內向本院提出上訴狀。
如委任律師提起上訴者，應一併繳納上訴審裁判費。
中　　華　　民　　國　　100　 年　　4　　 月　　28　　日
                    　　　　　　書記官　張君豪